臺灣板橋地方法院刑事判決　　　　　　 100年度訴字第1596號
公　訴　人　臺灣板橋地方法院檢察署檢察官
被　　　告　邱永慶
指定辯護人　本院公設辯護人吳天明
上列被告因搶奪案件，經檢察官提起公訴（100 年度偵字第8374
號），本院判決如下：
    主  文
邱永慶意圖為自己不法之所有，而搶奪他人之動產，處有期徒刑
壹年。
    事  實
一、邱永慶基於意圖為自己不法所有之犯意，於民國99年10月12
    日凌晨2 時50分許，騎乘機車至址設臺北縣永和市（現改制
    為新北市永和區○○○路83號之「八方檳榔攤」，向張淑芬
    購買伯朗咖啡飲料1 罐，邱永慶飲用完畢後，假藉要丟棄咖
    啡罐，再次進入八方檳榔攤內，隨即走向張淑芬位置，趁張
    淑芬不及防備之際，打開放置現金之抽屜，搶走抽屜內之現
    金新臺幣（下同）6,000 元，旋即騎乘上開機車逃逸。嗣經
    張淑芬報警處理，經警採集邱永慶飲用後所丟棄之咖啡瓶罐
    上之DNA ，始循線查獲上情。
二、案經新北市政府警察局永和分局報請臺灣板橋地方法院檢察
    署檢察官偵查起訴。
    理  由
壹、證據能力方面：
一、按「被告以外之人於審判外之言詞或書面陳述，除法律有規
    定外，不得作為證據。」92年2 月6 日修正公布，同年9 月
    1 日施行之刑事訴訟法第159 條第1 項定有明文。又「被告
    以外之人於檢察事務官、司法警察官或司法警察調查中所為
    之陳述，與審判中不符時，其先前之陳述具有較可信之特別
    情況，且為證明犯罪事實存否所必要者，得為證據。」同法
    第159 條之2 亦有明定。於此情形，係必須同時具備該可信
    性及必要性，始合於傳聞法則之例外，得作為證據。況該證
    人既於審判中經踐行人證之交互詰問調查程序，依完整之法
    定方式合法取得證據，如認其證詞適合為待證事實之證明，
    先前於警詢「調查筆錄」之供述即不具前述較可信之特別情
    況及證明犯罪事實存否之必要性，自應逕以該審判中之證詞
    採為論證犯罪事實之依據，亦無捨該審判中之證詞不用卻例
    外地認其先前於警詢之調查筆錄認具證據能力而採為斷罪證
    據之餘地（最高法院95年度臺上字第4674號判決、96年度臺
    上字第2716號判決意旨參照）。經查，證人張淑芬於警詢時
    之陳述，因本院公設辯護人於本院準備程序中否認其證據能
    力（見本院卷第14頁），且本院已傳訊張淑芬為證人，其並
    於本院100 年8 月16日審理時依法具結後證述，其於警詢時
    之陳述與在偵訊時、本院審理時之結證並無二致，又其於警
    詢之陳述非證明被告犯罪事實所必要，是其於警詢中之陳述
    不符合刑事訴訟法第159 條之2 之規定，應認無證據能力。
二、再按被告以外之人於偵查中向檢察官所為陳述，除顯有不可
    信之情況者外，得為證據，刑事訴訟法第159 條之1 第2 項
    定有明文。被告以外之人於偵查中之證詞，性質上屬傳聞證
    據。惟現階段刑事訴訟法規定檢察官代表國家偵查犯罪、實
    施公訴，依法其有訊問被告、證人及鑑定人之權，證人、鑑
    定人且須具結，而實務運作時，檢察官偵查中向被告以外之
    人所取得之陳述，原則上均能遵守法律規定，不致違法取供
    ，其可信度極高，職是，被告以外之人前於偵查中具結後所
    為之證述，除反對該項供述得具有證據能力之一方，已釋明
    「顯有不可信之情況」之理由外，應認有證據能力。經查，
    證人張淑芬於檢察官偵查時具結後所為之證述，並無證據顯
    示有違法取供之情形，且客觀上並無顯不可信之情況，是本
    判決以下有罪部分所引用上述證人張淑芬於偵查中之證言具
    有證據能力。
貳、實體方面：
一、事實認定部分：
    被告邱永慶業於本院100 年10月5 日審判期日對上開事實，
    除搶奪財物之數額部分辯稱僅2,000 、3,000 元外，其餘均
    坦承不諱（見本院卷第106 至109 頁），核與案發時地之監
    視錄影畫面擷取照片、本院100 年8 月11日就案發時地監視
    錄影畫面勘驗之筆錄（見本院卷第21、22頁、第69至91頁）
    所示之情節相符，復有就被告飲用後留於案發地之咖啡瓶口
    棉棒採集與被告唾液樣本DNA 型別相符之內政部警政署刑事
    警察局100 年2 月15日刑醫字第1000017627號鑑定書在卷可
    稽【見臺灣板橋地方法院檢察署100 年度偵字第8374號卷（
    下稱上開偵字卷）第9 頁】，足認被告之任意性自白與事實
    相符。又證人即被害人張淑芬於偵訊及本院審理中，迭經具
    結而證稱其遭搶之財物為現金6,000 元（見上開偵字卷第25
    頁、本院卷第49頁正背面）；且張淑芬於案發後即立刻打開
    抽屜計算抽屜內金錢之數量，並報警向警察於現場描述經過
    等情，此有本院於100 年8 月11日當庭勘驗案發時監視錄影
    畫面之勘驗筆錄可稽（見本院卷第22頁）。衡情，張淑芬於
    案發時係看顧遭搶之檳榔攤，並於案發後立即報警，而被告
    遲於100 年10月5 日本院審理時始初次承認本件犯行，是張
    淑芬於遭搶後當場清點損失財物之數額應較合於被告本件實
    際搶奪之金額，故應認被告本案所掠得之財物為現金6,000
    元。本案事證明確，被告犯行堪以認定，應予依法論科。
二、論罪科刑部分：
（一）按強盜罪之構成，以其所實施之強暴、脅迫，已達於使人
      不能抗拒之程度為必要，倘其取物手段雖屬不法，而尚未
      使人至於不能抗拒者，縱觸犯他種罪名，尚難以強盜論擬
      ；搶奪與強盜雖同具不法得財之意思，然搶奪係乘人不備
      ，公然掠取他人之財物，如施用強暴脅迫，至使不能抗拒
      而取其財物或令其交付者，則為強盜罪，最高法院著有29
      年上字第3006號判例、64年臺上字第1165號判例要旨可資
      參照。是刑法強盜罪之所謂「不能抗拒」，係指行為人所
      為之強暴、脅迫等不法行為，就當時之具體事實，予以客
      觀之判斷，足使被害人身體上或精神上達於不能或顯難抗
      拒之程度而言（最高法院91年臺上字第290 號判決要旨參
      照）。核被告所為，係犯刑法第325 條第1 項之搶奪罪。
      公訴意旨雖認被告於案發時、地手持案發時八方檳榔攤之
      店員張淑芬放在桌上包檳榔用之石灰刀抵住張淑芬脖子，
      並與張淑芬扭打，將張淑芬摔到地上之強暴方式，至使張
      淑芬不能抗拒後，自行打開抽屜，取走現金。是起訴書認
      被告所犯係刑法第328 條第1 項之強盜罪嫌，到庭檢察官
      並變更為刑法第330 條第1 項之加重強盜罪嫌云云，然此
      無非係以證人即被害人張淑芬之證述，為其論述之唯一依
      據。然查：
      1.證人即被害人張淑芬於100 年4 月22日偵訊時雖證稱：
        被告在八方檳榔攤外喝完咖啡說要丟罐子，就進到伊的
        店裡丟在垃圾桶，當時伊在櫃檯的前面正要轉身工作包
        檳榔，被告好像用左手勒住伊的脖子，另一隻手好像有
        拿東西，事後伊看錄影畫面才知道被告拿伊用來包檳榔
        的石灰刀抵住伊右邊脖子，伊問被告要幹什麼，被告一
        句話都沒說，伊與被告扭打，就被摔在地上，被告把櫃
        檯的抽屜打開，拿了一疊錢離開云云（見上開偵字卷第
        24、25頁），然經本院於100 年8 月11日當庭勘驗案發
        時之監視錄影檔案（Ｚ0000000000000000.vgz ），被告
        係於該檔案畫面2 時52分46秒許走進檳榔攤內，右手持
        該購買之飲料罐丟入冰櫃旁的垃圾桶內，後隨即走向張
        淑芬位置，張淑芬未抬頭看被告，亦未察覺被告舉動及
        行走方向，被告走到張淑芬右側，此時張淑芬微向左側
        站立，被告隔著檳榔桌前的椅子左手伸向檳榔桌的抽屜
        欲開啟抽屜，右手伸向桌上放置的石灰刀，張淑芬此時
        始回頭看到被告的舉動，被告拉開抽屜，張淑芬伸出右
        手放在抽屜上，被告右手持石灰刀，張淑芬雙手皆朝向
        抽屜欲阻止被告，被告右手持石灰刀朝向抽屜的方向，
        張淑芬右手在抽屜內，左手壓在被告持刀右手之上方，
        被告將右手抽出，此時抽屜是開啟的狀態，可見石灰刀
        掉落在抽屜內，張淑芬似緊抓被告右手，被告邊向外跑
        邊掙脫張淑芬，被告掙脫張淑芬向檳榔攤外跑去，張女
        摔落地板（自被告走向張女位置至往檳榔攤外逃逸時止
        ，期間約經過5 秒許），此有本院100 年8 月11日勘驗
        筆錄可佐（見本院卷第21頁背面、第22頁），被告右手
        持石灰刀朝向抽屜，其右手所持之石灰刀旋於張淑芬以
        左手壓住被告右手之際，即掉落在抽屜中，既有上開勘
        驗結果可稽，是堪認被告於案發過程並未以石灰刀抵住
        張淑芬脖子。此外，上開勘驗結果亦未見被告以徒手勒
        住張淑芬脖子之情節。況張淑芬於上開證述中，亦自陳
        其係事後看錄影畫面，才知道被告拿伊用來包檳榔的石
        灰刀抵住伊右邊脖子等情在卷（見上開偵字卷第24頁）
        ，益徵張淑芬當下並未感受被告持刀抵住其脖子，前開
        所言實係其事後臆測，此部分證詞又與本院勘驗監視錄
        影畫面之結果迥異，顯有瑕疵可指而難認足採。
      2.證人張淑芬雖另證稱：伊與被告扭打，結果被摔在地上
        云云。然經本院勘驗前揭監視錄影畫面之結果，並未見
        兩人有何扭打之情事（見本院卷第22頁之勘驗筆錄），
        且自被告走向張淑芬時起至其逃離檳榔攤時止，期間僅
        約4 、5 秒鐘，被告搶得財物後，旋即向外逃逸乙節，
        復據本院於100 年8 月11日當庭勘驗明確（見本院卷第
        22頁之勘驗筆錄），客觀上亦無與張淑芬扭打之暇，是
        以公訴意旨逕指被告與張淑芬扭打云云，亦屬無據。
      3.再查，被告係於2 時52分49秒以右手拾起放在檳榔攤桌
        上之石灰刀，2 時52分50秒即以其右手拿取抽屜中之財
        物，且該抽屜內之物品甚為眾多、凌亂，至2 時52分51
        秒時被告之右手已離開抽屜等情，有監視錄影畫面擷取
        照片附卷可憑（見本院卷第51至83頁），且被告拿起石
        灰刀後，係以右手持以朝向抽屜，張淑芬旋即以左手壓
        在被告持刀之右手上方，被告因此將右手抽出，此時抽
        屜係開啟的狀態，可見石灰刀掉落在抽屜內乙節，亦經
        本院於上揭期日勘驗綦詳（見本院卷第22頁之勘驗筆錄
        ），被告右手抽離張淑芬左手之壓制時，石灰刀既已掉
        落，且被告並無持刀抵住張淑芬脖子或朝之揮舞之舉動
        ，業如前述，則被告辯稱：伊係為避免張淑芬拿石灰刀
        抵抗，才先將該刀拿起，伊並未持石灰刀對張淑芬施強
        暴脅迫等語，要非子虛。況依前述勘驗結果，被告拿起
        石灰刀至多2 秒，且張淑芬旋以左手壓制被告持刀之右
        手，足認被告短暫接觸該石灰刀之客觀事實，並不該當
        刑法第321 條第1 項第3 款所謂之「攜帶」，且亦無何
        至使張淑芬不能抗拒之情形可言。
      4.張淑芬雖曾於監視錄影畫面2 時52分52秒時摔倒在地，
        然此係因張淑芬於被告欲跑離檳榔攤時，仍拉住被告而
        摔倒，此有監視錄影畫面擷取照片在卷可證（見本院卷
        第83至85頁），自尚乏證據足認被告在逃離之際，有何
        為防護贓物或脫免逮捕而施強暴、脅迫之情形可言，即
        亦與刑法上準強盜罪之構成要件有別。
      5.綜上，檢察官之舉證尚不足認被告於取走張淑芬財物之
        過程曾持刀抵住、以手勒住張淑芬之脖子，或對張淑芬
        施以毆打或摔等強暴行為，或有其他至使張淑芬不能抗
        拒之情事；亦不足認被告於本件案發經過有攜帶兇器犯
        之事實。是以，被告於本案之犯行自與刑法第328 條第
        1 項普通強盜罪，或同法第330 條第1 項加重強盜罪之
        構成要件有間，難以此等罪名相繩。公訴意旨認被告係
        犯刑法第328 條第1 項或同法第330 條第1 項之罪云云
        ，雖有未洽，惟強盜與搶奪間，未得他人同意而拿取他
        人財物之社會基本事實尚無不同，並經本院於審理時當
        庭告知變更後之罪名，已無礙被告防禦權之行使，爰依
        法變更起訴法條。
（二）本院審酌被告另於99年11月17日在臺北縣新店市（現改制
      為新北市新店區○○○路105 號1 樓之全家便利店另涉犯
      竊盜罪，業經臺灣臺北地方法院以99年度訴字第1959號刑
      事判決判處有期徒刑6 月，如易科罰金以1,000 元折算1
      日，緩刑2 年確定，是難認其素行良善，又其正值壯年，
      四肢俱全，竟不思以正當管道獲取所需財物，僅因一己私
      慾，漠視法令禁制，以於深夜看顧檳榔攤之女子為對象，
      徒手搶奪檳榔攤內之財物，所為非僅令被害人受有相當之
      財產損害，亦造成被害人心理上之恐懼，且對社會治安之
      危害不輕，足見被告自制力薄弱，且經警尋其飲畢後丟棄
      之飲料罐上殘留之DNA 檢驗結果查緝之初始，猶一再於警
      詢、偵查及本院先前之審理期日設詞卸責，實屬不該，自
      應受有相當程度之刑事非難；惟念及其所搶得之財物價值
      非鉅，兼衡酌被告之教育程度為高中肄業、其犯罪時未受
      特別刺激、犯罪手段與情節等一切情狀，量處如主文所示
      之刑。
據上論斷，應依刑事訴訟法第299 條第1 項前段、第300 條，刑
法第325 條第1 項，判決如主文。
本案經檢察官郭峻豪到庭執行職務。
中    華    民    國   100    年    10    月    27    日
        刑事第十五庭  審判長法  官  劉元斐
                            法  官  方鴻愷
                            法  官  毛彥程
以上正本證明與原本無異。
如不服本判決應於收受判決後10日內向本院提出上訴書狀，並應
敘述具體理由。其未敘述上訴理由者，應於上訴期間屆滿後20日
內向本院補提理由書（均須按他造當事人之人數附繕本）「切勿
逕送上級法院」。
                            書記官  翁淑婷
中    華    民    國   100    年    10    月    28    日
附錄本案論罪科刑法條全文：
刑法第325條
意圖為自己或第三人不法之所有，而搶奪他人之動產者，處六月
以上五年以下有期徒刑。
因而致人於死者，處無期徒刑或七年以上有期徒刑，致重傷者，
處三年以上十年以下有期徒刑。
第一項之未遂犯罰之。